臺灣高等法院高雄分院刑事判決
110年度上易字第459號
上  訴  人  
即  被  告  黃青  



上列上訴人因違反毒品危害防制條例案件，不服臺灣橋頭地方法
院109年度易字第344號，中華民國110年5月28日第一審判決（起
訴案號：臺灣橋頭地方檢察署109年度毒偵字第1297號），提起
上訴，本院判決如下：
    主  文
上訴駁回。
    事  實
一、黃青明知海洛因係毒品危害防制條例所列管之第一級毒品，
    不得非法持有，竟基於持有第一級毒品之犯意，於民國109
    年6月25日上午5時12分許遭警方攔查前之某時，在不詳地點
    ，以不詳方式，取得如附表編號1所示分裝吸管上沾附之海
    洛因（無證據證明純質淨重達10公克以上），而自斯時起非
    法持有之。嗣黃青於109年6月25日上午5時12分許，駕駛車
    牌號碼00-0000號自用小客車，沿高雄市鳥松區中正路由南
    往北方向行駛時，因駕車時抽菸為警在中正路與大同路路口
    盤查攔檢，經警徵得黃青同意而執行搜索，當場在上開車輛
    之副駕駛座前置物箱內，扣得黃青所持有如附表編號1所示
    之分裝吸管1支，及如附表編號2、3所示未沾附法定毒品成
    分之分裝吸管2支，而查悉上情。
二、案經高雄市政府警察局仁武分局報告臺灣橋頭地方檢察署檢
    察官偵查起訴。
    理  由
一、檢察官、被告黃青於本院審判程序時，就本判決所引用之傳
    聞證據，均明示同意有證據能力（見本院卷第68頁），本院
    認此等傳聞證據之取得均具備任意性、合法性等情，其內容
    與本件待證事實具有關聯性，合於一般證據之採證基本條件
    ，且證明力非明顯過低，以之作為證據，均屬適當，依刑事
    訴訟法第159條之5第1項規定，皆有證據能力。
二、訊據被告固坦承警方於上揭時、地徵得其同意搜索，自其所
    駕車輛副駕駛座前置物箱內，扣得沾附海洛因之分裝吸管1
    支之事實，惟矢口否認有何持有第一級毒品犯行，並辯稱：
    在我車上扣到分裝吸管不是我的，而是我工地同事「阿忠」
    在我車上施用毒品所留下，且不能僅因吸管殘存些微毒品即
    認係持有毒品行為云云。經查：
　㈠被告於109年6月25日5時12分許，駕駛車牌號碼00-0000號自
    用小客車，沿高雄市鳥松區中正路由南往北方向行駛時，因
    駕車抽菸為警在中正路與大同路路口盤查攔檢，經警徵得其
    同意執行搜索，當場在上開車輛之副駕駛座前置物箱內，扣
    得如附表所示分裝吸管3支，其中如附表編號1所示分裝吸管
    1支，經檢出第一級毒品海洛因等事實，業據被告坦承在卷
    ，核與證人即同車乘客黃順益於警詢時、證人即查獲員警蔡
    志明於偵訊時所為之證述相符，並經原審勘驗查獲現場之員
    警密錄器錄影光碟明確，有原審勘驗筆錄及擷圖在卷可佐，
    復有高雄市政府警察局仁武分局搜索筆錄、扣押物品收據、
    扣押物品目錄表、自願受搜索同意書、扣案物品及查獲現場
    照片、車輛詳細資料報表（車牌號碼：00-0000號）、高雄
    市政府警察局仁武分局查獲施用（持有）毒品案件經過情形
    紀錄表、高雄市政府警察局仁武分局109年12月8日高市警仁
    分偵字第10973948100號函附職務報告附卷可佐，及分裝吸
    管3支扣案可憑。而扣案分裝吸管3支經送鑑定結果，其中如
    附表編號1所示分裝吸管1支（轉碼編號：B00000000），檢
    出第一級毒品海洛因乙節，有高雄市立凱旋醫院109年8月13
    日高市凱醫驗字第65370號濫用藥物成品檢驗鑑定書在卷可
    稽（見偵卷第45頁），是此部分事實，洵堪認定。
  ㈡本件員警自被告所駕車輛之副駕駛座前置物箱內，搜索查獲
    如附表所示分裝吸管3支，進而詢問被告及同車乘客（即被
    告胞弟）黃順益，該3支分裝吸管是何人所有時，被告並未
    感到驚訝該3支分裝吸管之存在，或是否認該3支分裝吸管並
    非其所有，而是不斷向員警稱該3支分裝吸管是小孩子飲用
    飲料所用云云，黃順益則向員警表示車輛是被告所有，其不
    知道分裝吸管是誰的，經員警當場初篩該3支分裝吸管呈現
    海洛因陽性反應後，被告旋即當場坦承該3支分裝吸管是其
    所有，經員警再三詢問確認，被告仍堅稱是其所有等情，業
    據原審勘驗查獲現場之員警密錄器錄影光碟屬實，有原審勘
    驗筆錄及擷圖可佐（見原審易字卷第46至55、69至153頁）
    。則倘如被告事後所辯，該3支分裝吸管非其所有，何以其
    於查獲當場即向員警表示為其所有？且觀諸被告之言行反應
    ，亦核與一般人在遭警查悉存有不知情之毒品時，或驚慌失
    措、或惶然無知、或堅詞維護自身清白等行為，均截然有別
    。況且，上開車輛乃被告所有，並未借與他人使用，均由被
    告管領使用，該3支分裝吸管亦非同車乘客黃順益所有等情
    ，業經被告供承明確（見偵卷第55頁，原審審易卷第43頁，
    原審易字卷第45頁），核與證人黃順益所證之情相符（見警
    卷第16頁），並有車輛詳細資料報表在卷可稽（見警卷第51
    頁）。是依被告於遭查獲當場之陳述及上開車輛之使用狀況
    ，堪認扣案如附表編號1所示沾附海洛因之分裝吸管1支，確
    為被告所有及持有無訛。
  ㈢被告雖以上詞置辯，惟查：
　⒈刑事訴訟法第154條第1項、第161條第1項，明定「被告未經
    審判證明有罪確定前，推定其為無罪」、「檢察官就被告犯
    罪事實，應負舉證責任，並指出證明之方法」，在證據法上
    將國際公認之刑事訴訟無罪推定基本原則與舉證責任之關係
    相連結，據以規範檢察官對於起訴之犯罪事實，除有提出證
    據之責任外，尚應指出證明之方法，用以說服法院，使法院
    達到客觀上「確信」無疑之程度（高度蓋然性），證明被告
    有罪，俾推翻無罪之推定。檢察官已盡其足以說服法院形成
    有罪心證之實質舉證責任，基於當事人對等原則，本法第16
    1條之1，明文賦予被告得就被訴事實，主動向法院指出足以
    阻斷其不利益心證形成之證明方法，以落實訴訟防禦之權利
    。此被告權利事項之規定，並非在法律上課加義務之責任規
    範，被告自不負終局之說服責任，然鑒於被告對該積極主張
    之利己事實，較之他人知悉何處可取得相關證據，仍應由被
    告提出證據，以便於法院為必要之調查。倘被告對其利己事
    由之抗辯未能立證，或所提證據在客觀上不能或難以調查者
    ，即不能成為有效之抗辯，檢察官當無證明該抗辯事實不存
    在之責任，法院就此爭點即難逕為被告有利之認定。此與檢
    察官未善盡其實質舉證責任，不問被告就利己之抗辯是否提
    出證據，法院均應貫徹無罪推定原則之情形有別（最高法院
    100年度台上字第6658號判決意旨參照）。
　⒉被告於警詢時供稱：我不知道扣案之分裝吸管是誰的，也不
    知道為什麼有扣案之分裝吸管云云（見警卷第10頁）；於第
    1次偵訊時供稱：我忘記扣案之分裝吸管是誰的，有可能是
    之前同事的云云（見偵卷第10頁）；於第2次偵訊時改稱：
    扣案之分裝吸管是我同事「阿財」於108年8月間在我車上施
    用毒品時，遺留在我車上云云（見偵卷第53、55頁，原審易
    字卷第56頁之勘驗筆錄）；於原審準備程序又改稱：扣案之
    分裝吸管是我同事「阿忠」放的，「阿忠」是在本件109年6
    月25日遭查獲前之2、3個月放的云云（見原審審易卷第42頁
    ，原審易字卷第43、44頁），可知被告所辯扣案分裝吸管之
    來源為何人所有？及遭放置之時間為何？前後供述存有重大
    歧異，並一再反覆其詞而不一致。
　⒊被告於查獲現場已知分裝吸管經員警初篩檢驗呈海洛因陽性
    反應後，旋向員警坦承該3支分裝吸管是其所有，經員警再
    三詢問確認，被告仍堅稱是其所有等情，業如上述。被告雖
    於原審及本院辯稱在其車上發現之扣案分裝吸管是其工地同
    事「阿忠」的云云，並解釋稱其遭查獲時以為該人叫「阿財
    」，後來才確認他叫「阿忠」云云，然被告此部分所辯，與
    其於查獲現場向員警坦承扣案分裝吸管3支為其所有之情，
    有所不合，且被告始終未能提供所辯之該名同事具體人別資
    料以供調查，復稱無其他人見聞「阿忠」將扣案如附表所示
    吸管放在其車上；有找到那工人，但後來他就跑不見了等語
    （見原審審易卷第42、43頁，原審易字卷第43頁，本院卷第
    69頁），足見被告所辯扣案分裝吸管3支為「阿忠」或「阿
    財」所有之詞，顯屬「幽靈抗辯」，尚無從調查而為被告有
    利之認定，揆諸前揭判決意旨，此部分不能成為有效之抗辯
    ，應認屬卸飾之詞，而難信實。
　⒋至扣案如附表編號1所示分裝吸管上所沾附之海洛因，雖因量
    微而無以鑑定其重量，惟此乃實務上常見之以吸管分裝毒品
    故會沾附毒品所致，亦即該吸管係分裝毒品之工具始會沾附
    海洛因，本案因囿於證據之限制而無以認定被告所持有之海
    洛因重量，然終不能以此推認被告並未持有海洛因。又我國
    司法實務見解向來肯認持有沾附毒品之器具即應論以持有毒
    品罪，故本件被告所持有之分裝吸管既經檢出海洛因，自得
    認定被告確持有第一級毒品。被告徒以毒品鑑定書未記載扣
    案如附表編號1所示分裝吸管上沾附之海洛因重量，及所持
    有之物乃分裝吸管而非毒品，即認其未持有海洛因，尚不足
    採。
  ㈣綜上所述，被告前揭所辯，係臨訟卸責之詞，無從採信。本
    件事證明確，被告持有第一級毒品犯行，洵堪認定，應依法
    論科。
三、論罪科刑
　  被告行為後，109年1月15日公布之毒品危害防制條例第11條
    條文，自109年7月15日（即公布後6個月）施行，其中第11
    條第1項之持有第一級毒品罪之法定刑「處3年以下有期徒刑
    、拘役或新臺幣5萬元以下罰金」，提高為「處3年以下有期
    徒刑、拘役或新臺幣30萬元以下罰金」。經綜合整體比較前
    述新、舊法結果，以修正前之規定較有利被告，自應適用其
    行為時即修正前之毒品危害防制條例處斷。是核被告所為，
    係犯修正前毒品危害防制條例第11條第1項之持有第一級毒
    品罪。
四、對原判決之上訴說明
　㈠原審認被告犯罪之罪證明確，因而適用修正前毒品危害防制
    條例第11條第1項、第18條第1項前段，刑法第2條第1項前段
    、第11條、第41條第1項前段規定，並以行為人之責任為基
    礎，審酌被告前有竊盜、贓物、侵占、施用毒品等前科，有
    臺灣高等法院被告前案紀錄表在卷可佐，素行非佳，其無視
    國家對於查緝毒品之禁令，明知海洛因係不得非法持有之違
    禁物，仍恣意持有之，所為實屬不該，復考量被告持有第一
    級毒品之數量甚微，犯罪情節並非重大，暨被告自陳國小肄
    業之智識程度，從事板模之工作，日薪新臺幣（下同）2,50
    0元，未婚，與胞弟黃順益同住之生活經濟狀況等一切情狀
    ，量處有期徒刑3月，並諭知如易科罰金以1,000元折算1日
    之折算標準。復就沒收部分敘明：扣案如附表編號1所示分
    裝吸管1支，經送鑑驗結果，確檢出第一級毒品海洛因成分
    ，已如前述，且該等毒品附著於該吸管上而難以析離，自皆
    應依毒品危害防制條例第18條第1項前段規定，不問屬於被
    告與否，宣告沒收銷燬之；至送鑑耗損部分，既已滅失，自
    無庸再予宣告沒收銷燬，附此敘明。另扣案如附表編號2、3
    所示分裝吸管2支，經檢驗並未發現含法定毒品成分，此外
    ，亦無其他積極證據可認此些部分之扣案物係供被告犯本案
    所用之物或與本案有何關聯，乃不宣告沒收。經核原判決認
    事用法，核無不合，量刑亦已斟酌刑法第57條各款所列情狀
    ，而未逾越法定範圍，亦未濫用其職權，應屬適當。
　㈡被告否認犯罪而提起上訴。惟原審係依憑被告於查獲現場之
    供述、證人黃順益、蔡志明之證述，參酌扣案沾附第一級毒
    品海洛因之分裝吸管、員警密錄器錄影畫面、毒品鑑定書等
    證據資料，以為論斷，就被告所辯不可採之理由復加以明白
    指駁，被告上訴意旨置原判決之論敘於不顧，再為事實上之
    爭辯，難認有理由，應予駁回。
據上論斷，應依刑事訴訟法第368 條，判決如主文。
本案經檢察官黃聖淵提起公訴，檢察官葉麗琦到庭執行職務。
中　　華　　民　　國　 111　　年　　1　 　月　　5 　　日
                  刑事第九庭    審判長法  官  莊崑山
                                      法  官  惠光霞
                                      法  官  林家聖
以上正本證明與原本無異。
本判決不得上訴。
中　　華　　民　　國　 111　　年　　1 　　月　　5 　　日
                                      書記官  王秋淑
附錄本判決論罪科刑法條：
毒品危害防制條例第11條第1項（109年7月15日修正前）
持有第一級毒品者，處3年以下有期徒刑、拘役或新臺幣5萬元以
下罰金。
附表：扣案物
編號 扣押物品 數量 所有人 1 沾附第一級毒品海洛因之分裝吸管（轉碼編號：B00000000，含該吸管1支） 高雄市立凱旋醫院109年8月13日高市凱醫驗字第65370號濫用藥物成品檢驗鑑定書（見偵卷第45頁） 1支 黃青 2 分裝吸管（轉碼編號：B00000000），經檢驗未發現含法定毒品成分 同上鑑定書（見偵卷第45頁） 1支 黃青 3 分裝吸管（轉碼編號：B00000000），經檢驗未發現含法定毒品成分 同上鑑定書（見偵卷第47頁） 1支 黃青